【裁判字號】    95,上易,448
【裁判日期】    950926
【裁判案由】    侵權行為損害賠償
【裁判全文】
臺灣高等法院民事判決                 95年度上易字第448號
上  訴  人  甲○○
            丁○○○
兼上  一人
訴訟代理人  丙○○
被上  訴人  乙○○
上列當事人間侵權行為損害賠償事件，上訴人對於中華民國95年
3 月31日台灣板橋地方法院94年度訴字第2115號第一審判決提起
上訴，本院於95年9月12日言詞辯論終結，判決如下：
    主      文
原判決關於駁回上訴人甲○○後開第二項之訴及該部分訴訟費用
之裁判均廢棄。
被上訴人應給付上訴人甲○○新台幣萬元及自民國九十四年十
二月三十一日起至清償日止，按年息百分之五計算之利息。
上訴人甲○○其餘上訴駁回。
上訴人丁○○○、丙○○之上訴均駁回。
第一審（除確定部分外）、第二審訴訟費用，關於上訴人甲○○
上訴部分，由上訴人甲○○負擔百分之六十六，餘由被上訴人負
擔；關於上訴人丁○○○、丙○○上訴部分，由上訴人丁○○○
、丙○○各自負擔。
    事實及理由
一、上訴人起訴主張：
(一)、被上訴人曾任百年好合社區管理委員會（下稱管委會）第 9
    屆委員，於民國（下同）94年 9月24日在社區94年度區分所
    有權人會議中，公開指摘並傳述伊等3人之不實事項：「…
    本屆服務組江召委（即上訴人甲○○），沒有在管委會開會
    決議下，就購置風車裝置於社區，後來風車因風太大，造成
    故障損失，由誰來負責？我們社區大家來負責。另外服務組
    江召委也購買兩個麥克風於社區，也沒有經管委會開會決議
    就購買，請委員尊重會議功能，購置社區東西請在會議上提
    出決議再購買，如果沒有在會議上提出就購買，我們會覺得
    這裡面是否有問題？耐人尋味。…我知道在第 7屆時候，有
    委員（即指上訴人丁○○○）利用委員職責拿票和財務的林
    小姐（即指上訴人丙○○）換現金，這種住戶還能出來當委
    員嗎？我個人認為不適任，我不希望他再出來當委員。今天
    委員拿委託書，林小姐首當其衝，她在兩年之內，連續加薪
    5,000元 ，我想是不是因為有委員要她去拿委託書，當作酬
    傭的性質，這些都是疑點。我剛剛所發言的事情，我全權負
    責」等語（下稱系爭言論）。
(二)、系爭言論作成會議記錄經管委會循往例公告後，上訴人甲○
    ○遭社區眾多住戶質疑（共 583戶），名譽不免受損。查上
    訴人甲○○購置風車、麥克風均依管委會採購程序辦理，要
    屬召集委員權限，此有管委會公告及設備採購單為證；另被
    上訴人指出「有委員利用委員職責拿票和財務的林小姐換現
    金」乙節中所指委員即為上訴人丁○○○，而林小姐係管委
    會所聘會計即上訴人丙○○。上訴人丁○○○並無被上訴人
    所指稱以票據向上訴人丙○○換現金之事實，該事件亦經社
    區第 7屆管委會釐清在案，另上訴人丙○○加薪之事亦經管
    委會決議通過，並無違反規定，然被上訴人為阻止上訴人丁
    ○○○再度競選管理委員，竟於區分所有權人會議中故意重
    申該不實之事項，致使上訴人丁○○○及丙○○再度遭受社
    區眾多住戶質疑，系爭言論已造成上訴人 3人名譽嚴重受損
    ，精神痛苦不堪，為此依民法第184條第1項前段、第195第1
    項之規定，提起本件訴訟，爰聲明：(一)被上訴人應各給付上
    訴人 3人新台幣（下同）10萬元及自起訴狀繕本送達翌日（
    即94年12月31日）起至清償日止，按年息百分之 5計算之利
    息。(二)被上訴人應簽署如原判決附件所示之道歉啟事，交由
    百年好合管委會張貼於指定之公告欄30日。(三)願供擔保，請
    准宣告假執行。
二、被上訴人則以：
(一)、伊為百年好合社區第 9屆管委會委員，發覺社區內供裝飾之
    風車設置不久即告故障，經進一步追查，始知管委會召集委
    員即上訴人甲○○未徵得住戶大會或管委會決議，擅自購買
    品質不良且非必需品之風車及卡拉ＯＫ無線麥克風 2支，上
    訴人甲○○以個人喜好決定採買上開物品，而損及住戶權益
    ，顯有違採購程序，伊乃於住戶大會中對此提出質疑。
(二)、伊於聽聞上訴人丁○○○以票據與上訴人丙○○互換現金，
    然管理費本應為社區管理專款專用，管委會所僱負責管理財
    務之員工確實不應將管理費私下供作管理委員調現使用，伊
    鑑於管理費應正當使用，希望第10屆當選之委員，秉持愛心
    與熱忱為社區服務，因此建言曾有此傳言之當事人不適於競
    選下屆委員。
(三)、上訴人丙○○受僱於管委會負責財務管理，依社區員工人事
    管理辦法第22條（系爭人事管理辦法）規定，員工調薪應於
    每年12月底考核填報，由總幹事查明密封交管委會主任委員
    召集會議綜核，惟部分管理委員卻違反該規定，於92年 8月
    14日、94年 7月15日之會議決議通過上訴人丙○○之調薪案
    ，2年內將上訴人丙○○連續加薪5,000元，而上訴人丙○○
    曾替欲參選社區管理委員之候選人，向住戶詢問是否出席，
    並索取選舉投票之委託書，此非屬上訴人丙○○之職務行為
    ，員工不應涉入管理委員之選舉，故不得不讓伊聯想此 2件
    事是否有關聯，因而對上訴人丙○○調薪乙事提出質疑。
(四)、伊係基於避免管理費被濫用，始大聲疾呼下屆當選之委員要
    發自愛心為社區服務，不應有貪念與私心，並舉實際發生之
    問題質疑之，並無針對上訴人個人有誹謗之故意等語，資為
    抗辯。
三、原審駁回上訴人3人之請求，上訴人3人不服，提起上訴，並
    於本院聲明：(一)原判決廢棄。(二)被上訴人各應給付上訴人10
    萬元及自起訴狀繕本送達翌日起至清償日止，按年息百分之
    5計算之利息 。(三)被上訴人並應簽署如原判決附件所示之道
    歉啟事，交由百年好合管委會張貼於指定之公告欄30日。上
    訴人 3人嗣於本院撤回上開(三)簽署道歉啟事之請求，被上訴
    人同意其撤回（本院卷第35頁、第 131頁），合於民事訴訟
    法第262條第1項規定，應予准許。被上訴人則聲明：上訴駁
    回。
四、兩造不爭執之事項：(一)被上訴人曾任百年好合社區管委會第
    8屆、第9屆服務組委員，並於94年 9月24日社區94年度區分
    所有權人會議中，公開指摘並傳述系爭言論。(二)上訴人丙○
    ○係百年好合管委會所聘僱之會計，於92年8月14日、94年9
    月24日分別調薪5,000元。
五、上訴人3人主張：被上訴人曾任百年好合社區管委會第9屆委
    員，於94年 9月24日社區94年度區分所有權人會議中，公開
    指摘並傳述系爭言論，系爭言論經記錄公告後，伊等遭住戶
    之質疑，名譽嚴重受損，伊等之行為並無違反住戶公約，被
    上訴人未經合理查證即為不實之指摘，顯已侵害伊等之名譽
    ，為此依侵權行為之法律關係，請求被上訴人應各賠償伊等
    10萬元本息，然此為被上訴人所否認，並以上開情詞置辯，
    是本件應審酌者厥為：(一)系爭言論有無侵害上訴人 3人之名
    譽？(二)若構成妨害名譽，則本件非財產上損害賠償以若干為
    允當？茲分述如下：
(一)、系爭言論有無侵害上訴人3人之名譽？
Ａ、上訴人甲○○部分：
    被上訴人抗辯：上訴人甲○○未經管委會決議即私自採購風
    車、麥克風，其採購程序有瑕疵，伊係為住戶利益而提出質
    疑，並無侵害其名譽云云。然查：
(1)、據證人梁修齊即百年好合社區第8、9屆管委會主任委員證稱
    ：我們下面有分行政、財政、服務 3組，各組如有購置的需
    要，在10,000元以下，由召集人跟同組委員討論後，簽呈上
    來會財務召集人及主任委員同意後購買，30,000元以下由主
    任委員授權各組去依據正常程序辦理採購，30,000元以上則
    要在月會討論以公開招標的方式來採購。原證 4為風車及麥
    克風採購單據，是經過財務組及我的簽名，此採購程序有經
    過百年好合社區第6屆管理委員會第4次會議決議通過，有該
    次會議記錄為憑等語（原審卷第44頁、第45頁、第47頁）。
    並有第6屆管委會第4次會議紀錄在卷可稽（原審卷第55頁─
    第60頁），而上訴人甲○○所採購風車價值為4,000元 ，無
    線麥克風為8,000元，並未逾10,000元，此有設備採購單2紙
    在卷可稽（原審卷第36頁、第37頁），依上開會議決議，上
    訴人甲○○採購上開物品，自不必經管委會之決議。是以管
    委會亦認上訴人甲○○購置風車、麥克風均符合採購程序，
    此有管委會94年10月6日94百（管）字第050號公告在卷可稽
    （原審卷第 9頁）；準此，上訴人甲○○之採購程序並無違
    反規定或不當之處。
(2)、按刑法上誹謗罪之成立，以行為人出於故意為限；民法上不
    法侵害他人名譽，則不論行為人出於故意或過失，均應負損
    害賠償責任，此觀民法第184條第1項前段及195條第1項規定
    自明。而所謂過失，乃應注意能注意而不注意即欠缺注意義
    務之謂。構成侵權行為之過失，係指抽象輕過失即欠缺善良
    管理人之注意義務而言。行為人已否盡善良管理人之注意義
    務，應依事件之特性分別加以考量，因行為人之職業、危害
    之嚴重性、急迫性、被害法益之輕重，防範避免危害之代價
    ，而有不同。本件被上訴人非以個人私利為出發點，而係以
    社區住戶權益為考量，是其所負注意義務，應從輕酌定之，
    然此並不代表可免除其注意義務，其公開指摘他人前，仍須
    有查證之注意義務，僅其所負注意義務程度較為減輕而已。
(3)、經查，又被上訴人於原審時即稱：我在第 7屆時，就已經提
    出異議，並向第4屆、第5屆主任委員要人事管理辦法等語（
    原審卷第47頁），其並提出第7屆管委會第2次會議紀錄、員
    工考核表、第九屆管委會第 8次會議紀錄（原審卷第61頁、
    第130頁、第131頁），可見被上訴人平日即積極參與管委會
    之事務，又其同組召集委員李玉華亦曾承辦社區中庭草皮植
    栽採購事宜，此有設備採購單 1紙在卷可稽（本院卷第74頁
    ），則被上訴人對社區採購流程應有相當程度之了解，其應
    可輕易查證上訴人甲○○之採購程序並未違反上開規定，竟
    在未查證之前即率予公開指摘上訴人採購程序違反規定，並
    以負面言語暗指上訴人甲○○操守可議，難認被上訴人已盡
    善良管理人之注意義務而無過失責任。
(4)、次按妨害名譽，指以言語、文字、漫畫或其他方法貶損他人
    在社會上之評價，使其受到他人之憎惡、蔑視、嘲笑、不齒
    與其往來，以致其精神上受有相當程度之痛苦而言。而「名
    譽」為個人在社會上享有一般人對其品德、聲望或信譽等所
    加之評價，屬於個人在社會上所受之價值判斷，因此名譽有
    無受損害，應以社會上對其評價是否貶損為斷。經查系爭言
    論中已直指上訴人甲○○未經管委會決議即擅自購買風車及
    卡拉ＯＫ無線麥克風，其中是否有問題，耐人尋味等語觀之
    ，係指摘上訴人甲○○採購程序違反規定，並暗指其操守可
    議，極易令人誤認上訴人甲○○從中牟利或圖利商家等，其
    所使用之語辭依社會一般人觀念，顯為負面之評價，上開言
    論足以使人誤認上訴人甲○○有違反規約甚或違法等行為，
    顯使一般人對上訴人甲○○產生負面之評價，而貶損其人格
    ，自屬構成妨害名譽行為。
(5)、本件非財產上損害賠償金額以若干為允當？
１、按不法侵害他人之身體、健康、名譽、自由、信用、隱私、
    貞操，或不法侵害其他人格法益而情節重大者，被害人雖非
    財產上之損害，亦得請求賠償相當之金額；又所謂相當，自
    應以實際加害情形與名譽影響是否重大，及被害者之身分地
    位與加害人經濟狀況等關係定之（最高法院47年台上字第12
    21號判例意旨參照）。且慰藉金之賠償須以人格權遭遇侵害
    ，使精神上受有痛苦為必要，其核給之標準固與財產上損害
    之計算不同，然非不可斟酌雙方之身分資力與加害程度，及
    其他各種情形核定相當之數額（最高法院51年度台上字第22
    3號判例意旨參照）。
２、經查，上訴人甲○○係高中畢業，目前任職於欣欣客運股份
    有限公司之司機，其於94年間在本國所得為575,965元 ，被
    上訴人係高中畢業，於94年間並無任何收入，其名下有汽車
    2 輛等，此有稅務電子閘門財產所得調件明細表在卷可稽（
    本院卷第116頁、第119頁）。本院審究被上訴人雖非以私益
    為出發點，然其未經查證即輕率以不實言論指摘他人違反規
    約，造成上訴人甲○○名譽受損，又上訴人甲○○名譽雖然
    受損，但於極短時間內即已澄清，所受之損害非重，並參酌
    兩造身分、地位、經濟狀況等一切情狀，認上訴人甲○○得
    請求之精神慰藉金以3萬元為允當 ，其逾此之請求，即非有
    據，應予駁回。
Ｂ、上訴人丁○○○部分：
(1)、上訴人丁○○○主張：被上訴人指稱「…第 7屆時候，有委
    員利用委員職責拿票和財務的林小姐換現金，這種住戶還能
    出來當委員嗎？我個人認為不適任，我不希望他再出來當委
    員」等語，係侵害伊名譽云云。
(2)、經查：上訴人丁○○○雖提出第 7屆百年好合社區財務組報
    告乙紙為證，該報告雖記載「緣於今年 4月中曾傳言管委會
    莊監委與會計林小姐之間有票據與現金往來，為釐清此事，
    本組於92年5月17日召集6人小組查核自91年1月1日起至92年
    4 月30日止之管理費流水帳，並逐筆核對以票據繳納管理費
    者，無發現異常，且銀行帳戶餘額與現金帳餘額皆相符」等
    語（原審卷第10頁），惟依該報告所示，並未指出上訴人丁
    ○○○與上訴人丙○○之間查無票據與現金往來之事實，僅
    係查證結果並未發現管理費之收入支出有何異常，尚難以此
    認定被上訴人所指摘者為不實；況被上訴人指摘者為上訴人
    丁○○○以票據與上訴人丙○○互換現金，而票據與現金本
    為同等之價值，被上訴人並未提及該票據有遭退票不能兌現
    或管委會所有現金有遭虧空等情，該言論依客觀而言，尚不
    能認係侵害他人名譽。再者，管理費本應為社區管理專款專
    用，管委會所僱負責管理財務之員工確實不應將管理費私下
    供作委員調現使用，而當時上開票據換現金之說，流傳於社
    區住戶之間，已據證人梁修齊證述屬實（原審卷第45頁），
    被上訴人因聽聞上述傳言，且鑑於管理費應正當使用，希望
    第10屆當選之委員，秉持愛心與熱忱為社區服務（見會議節
    錄文第14行），因此建言曾有此傳言之當事人不適於競選下
    屆委員，尚難認其上開言論係侵權行為。
Ｃ、上訴人丙○○部分：
(1)、上訴人丙○○主張：伊調薪係經第7屆管委會第4次臨時會議
    、第9屆管委會第8次會議決議通過，是被上訴人稱「林小姐
    於兩年之內，連續加薪5,000元 ，是不是因為有委員要她去
    拿委託書，當作酬傭的性質，這些都是疑點」等語，顯係侵
    害伊之名譽云云。
(2)、經查，依據系爭人事管理辦法第22條規定：「員工年度由總
    幹事、管委會各召集人、監察委員、主任委員辦理考核，並
    召開考績會議，考核表如附件7」，而考核表附註6載明每年
    12月底考核填報，由總幹事查明彙整後，密封交管委會主任
    委員召集會議綜核，有該人事管理辦法、考核表在卷可稽（
    原審卷第 101頁─第106頁、第109頁）。而依百年好合社區
    第7屆管理委員會第4次臨時會議記錄、第9屆第8次會議記錄
    所示，開會通過調薪案時間分別係92年8月14日、94年7月15
    日，為兩造所不爭執，此與上開辦法應於年底考核之時間不
    符，本有待管委會釐清，被上訴人因而對上訴人丙○○之調
    薪案表示質疑，尚非無據，自非憑空捏造事實。至於被上訴
    人所指「我想是不是因為有委員要她去拿委託書，當作酬傭
    的性質，這些都是疑點」，乃涉及管理委員與員工間利益交
    換是否有欠妥當，尚不致於違法之層面，對於上訴人丙○○
    之人格並無貶損，應無侵害名譽之可言。
(3)、上訴人丙○○雖主張：伊調薪係經管委會決議通過，被上訴
    人既已參與該會議，竟事後摘指調薪之正當性，顯侵害伊之
    名譽云云。然查，管委會決議通過調薪案時間分別係92年 8
    月14日及94年 7月15日，為兩造所不爭執，被上訴人雖有參
    與會議，然其於會議中即持相反之意見，並積極向第4、5屆
    主任委員索取人事管理辦法等情，業據其陳明在卷（原審卷
    第47頁，本院卷第35頁），上訴人對此並不爭執，自難以其
    曾經參與會議，即認其不得就調薪乙事提出質疑。上訴人丙
    ○○雖又主張考核表已經管委會決議廢除，調薪乙事在年中
    會議上即可討論云云。然依系爭人事管理辦法第22條內容可
    知，管委會仍保有員工考核表及考績會議之制度，又考績會
    議，依一般觀念，通常於年度終了時召開，是上訴人丙○○
    上開主張，即有可疑，則被上訴人認管委會於年中為調薪之
    決議，其程序違反系爭人事管理辦法之規定，參酌曾聽聞上
    訴人丙○○曾拿取委託書乙節，因而質疑調薪之正當性，尚
    非無據，難認係侵權行為。
六、綜上所述，上訴人甲○○依侵權行為之法律關係，請求被上
    訴人給付精神上之損害賠償30,000元，即屬有據，逾此之請
    求，則為無理由，應予駁回。另上訴人丁○○○、丙○○依
    侵權行為之法律關係，請求被上訴人應各給付10萬元，自屬
    無據，均應予駁回。原判決就上訴人甲○○上開應准許部分
    ，為其敗訴之判決，尚有未洽，上訴人甲○○上訴意旨指摘
    原判決此部分不當，求予廢棄改判，為有理由，自應由本院
    廢棄改判如主文第 2項所示。至原審就上開不應准許部分，
    為上訴人 3人敗訴之判決，並駁回其等假執行之聲請，經核
    於法並無不合，上訴意旨指摘此部分不當，求予廢棄改判，
    為無理由，應予駁回。
七、本件事證已臻明確，兩造其餘攻擊防禦方法，經本院審酌後
    ，認均與本件之結論無涉，茲不再一一論述，併此敘明。
八、據上論結，本件上訴為一部有理由，一部無理由，依民事訴
    訟法第450第1項、第449第1項、第79條，判決如主文。
中    華    民    國    95    年    9     月    26    日
                    民事第十五庭
                        審判長法  官  黃騰耀
                              法  官  許文章
                              法  官  黃國永
正本係照原本作成。
不得上訴。
中    華    民    國    95    年    9     月    29    日
                              書記官  葉國乾


司法院資訊處製作；財團法人民間司法改革基金會備份。
